臺灣士林地方法院民事判決
110年度重訴字第317號
原      告  趙怡堯  
            趙子淳  
            趙蓓蒂  

            趙忠昌  
            趙忠裕  
            趙忠林  

            陳洪英美
            李洪英遠

            王徐玉球

            徐愛月  

            郭阿吳  

            段金容  
            鍾易辰  
            鍾佳穎  
            鍾志龍  
            鍾金栆  
            鍾美雪  

            邱碧玉  
            鍾清鴻  
            鍾靜誼  

            李鐘阿美
            王金邦  

            王螺珠  
            王麗紅  
            周王秀英
訴訟代理人  蔡文燦律師
被      告  財政部國有財產署

法定代理人  曾國基  
訴訟代理人  郭曉蓉  
複  代理人  吳嘉榮律師
參  加  人  臺北市政府工務局水利工程處

法定代理人  陳郭正  
訴訟代理人  程光儀律師
複  代理人  彭郁紋律師
訴訟代理人  張義群律師
            蔡欣澤律師
上列當事人間請求塗銷土地所有權登記事件，本院於民國110年1
1月19日言詞辯論終結，判決如下：
    主  文
被告應將如附表所示之土地經臺北市士林地政事務所以第一次登
記為登記原因所為之所有權登記予以塗銷。
訴訟費用由被告負擔。參加訴訟費用由參加人負擔。
    事實及理由
一、原告主張：
　㈠原七星郡士林街溪洲底字溪洲底239-1番地土地（下稱239-1
    番地）為訴外人即原告之被繼承人王才所有。239-1番地於
    民國23年（即日治時期昭和9年）8 月1 日因成為河川敷地
    而抹消其土地登記。嗣239-1番地浮覆後，經臺北市士林地
    政事務所（下稱士林地政）於91年9月18日以「臺北市士林
    社子島地區未登記之水道浮覆地之土地標示及地籍圖」公告
    ，編定為臺北市○○區○○段0○段000○000地號土地（下逕以地
    號稱之，詳如附表編號3 、4），而671 、739地號土地於96
    年12月17日登記為中華民國所有，並以參加人為管理機關。
　㈡又原溪洲底段溪洲底小段475-8 、477-3地號土地（下逕以地
    號稱之）亦為王才所有。475-8、477-3地號土地於40年2月1
    7日奉省府核定調整流失削除。嗣475-8 、477-3地號土地浮
    覆後，經士林地政分別編定為臺北市○○區○○段0○段000○0000
    0地號土地（下逕以地號稱之，詳如附表編號1、2，與671、
    739地號土地合稱系爭土地），而105、106-5地號土地於110
    年2月3日登記為中華民國所有，並以被告為管理機關。
　㈢然系爭土地浮覆後，土地所有權人之所有權即當然回復，而
    系爭土地原所有權人王才已死亡，原告為王才之繼承人，被
    告登記為系爭土地登記所有權人，顯有妨害原告與其他共有
    人之權利。爰依民法第767條第1項中段、第821條、第828條
    第2項規定，請求被告塗銷系爭土地之所有權登記等語。並
    聲明：被告應將系爭土地經臺北市士林地政事務所以第一次
    登記為登記原因所為之所有權登記予以塗銷。
二、被告則以：105、106-5地號土地浮覆前、後之面積不同，不
    能認其與475-8、477-3地號土地具同一性。又671、739地號
    土地未經公告劃出河川區域範圍外，難認該當土地法第12條
    第2項之回復原狀，不能僅以系爭公告遽認系爭土地已浮覆
    。縱認已回復原狀，原告未向主管機關證明該土地為其原有
    前，並不當然回復所有權。如認所有權已當然回復，因系爭
    土地為土地法第14條第1項不得私有之土地，原告亦不得訴
    請塗銷系爭所有權登記。系爭土地79年間物理上浮覆時，原
    告即得為請求，其於110年8月間始起訴請求塗銷系爭土地所
    有權登記，已罹於15年時效。又參加人占有671、739地號土
    地已逾20年，並施作提防，中華民國已因時效取得該部分土
    地所有權等語，資為抗辯。並聲明：原告之訴駁回。
三、兩造不爭執事項（本院卷一第175-176頁）
　㈠239-1番地為訴外人即原告之被繼承人王才所有。
　㈡239-1番地於23年（即日治時期昭和9年）8月1日因成為河川
    敷地而抹消其土地登記。嗣239-1番地浮覆後，經士林地政
    於91年9月18日以「臺北市士林社子島地區未登記之水道浮
    覆地之土地標示及地籍圖」公告，編定為671、739地號土地
    。
　㈢671地號土地面積登記為39平方公尺，739地號土地面積登記
    為46平方公尺，均於96年12月17日以「第一次登記」為原因
    ，登記為中華民國所有，管理機關為訴外人臺北市政府工務
    局水利工程處。
　㈣475-8 、477-3地號土地為王才所有。
　㈤105地號土地面積為129平方公尺，106-5地號土地面積為289
    平方公尺，均於110年2月3日以「第一次登記」為原因，登
    記為中華民國所有，管理機關為被告。
　㈥原告為王才之繼承人。
四、法院的判斷
　㈠原告訴請塗銷671 、739地號土地所有權，是否具當事人適格
    ？
　　財政部設國有財產署，承辦國有財產之取得、保管、使用、
    收益及處分事務，此觀國有財產法第1條及第9條第2項之規
    定自明。準此，凡因有關國有財產之處分涉訟者，除別有規
    定外，應以國有財產署為原告或被告，其當事人之適格始能
    謂無欠缺。至受撥用國有財產之管理機關，就該國有財產固
    有使用權，對無權占用國有土地之人，得代表國家為保存行
    為之行使，請求返還該被占用之國有財產，惟如涉及國有財
    產之得、喪、變更之訴訟，單純之管理機關並無訴訟實施權
    （最高法院107年度台上字第1871號判決意旨參照）。查671
     、739地號土地所有權人為中華民國，參加人就671 、739
    地號土地僅為管理機關，有土地登記謄本可稽（見本院卷一
    第116-117頁），原告請求塗銷671 、739地號土地登記為國
    有，涉及國有財產之喪失，依上說明，自應以財政部國有財
    產署為被告始為適格。被告抗辯：671 、739地號土地應由
    參加人為被告云云，容有誤會。
　㈡475-8、477-3地號土地與105、106-5地號土地是否具同一性
    ？
　　被告雖抗辯475-8、477-3地號土地面積分別為78、155平方
    公尺，與105、106-5地號土地登記面積129、289平方公尺顯
    有差異，而非同一土地云云，然參以士林地政110年10月28
    日函文（下稱系爭函文）檢附附表內容（見本院卷一第286-
    288頁），足認105、106-5地號土地浮覆前即為475-8、477-
    3地號土地，兩者具同一性。又475-8、477-3地號土地舊簿
    面積係轉載日據時期土地臺帳一節，有前揭系爭函文可憑，
    且土地浮覆前比例尺1/1200舊地籍圖係日據時期以當時有限
    之技術及設備繪製而成，由於使用年代久遠，以致圖紙伸縮
    、摺皺破損、經界模糊、比例尺過小經度難以控制，導致浮
    覆前後土地面積難免增減一節，亦有原告提出臺北市政府地
    政局土地開發總隊108年5月20日北市地發繪字第1087014205
    號函為憑（見本院卷一第198-199頁），堪認475-8、477-3
    地號土地與105、106-5地號土地所載面積之差異，係因浮覆
    前後地形地貌變動、測量技術、資料年代久遠所致，要難據
    以否認475-8、477-3地號土地與105、106-5地號土地同一性
    之佐證。況105、106-5地號土地係由被告囑託士林地政辦理
    所有權第一次登記為國有，經士林地政確認105、106-5地號
    土地浮覆前為475-8、477-3地號土地，而辦竣所有權第一次
    登記為國有，益徵105、106-5地號土地與475-8、477-3地號
    地號土地確屬同一。被告辯稱：475-8、477-3地號土地與10
    5、106-5地號土地浮覆前、後之面積不同，不能認具同一性
    云云，顯不足採。
　㈢239-1番地、475-8、477-3地號土地浮覆後，原告是否回復所
    有權？
　　⒈私有土地，因天然變遷成為湖澤或可通運之水道時，其所
      有權視為消滅。前項土地，回復原狀時，經原所有權人證
      明為其原有者，仍回復其所有權，土地法第12條定有明文
      。該條第1項所謂私有土地因天然變遷成為湖澤或可通運
      之水道，其所有權視為消滅，並非土地物理上之滅失，所
      有權亦僅擬制消滅，當該土地回復原狀時，依同條第2項
      規定，原土地所有人之所有權當然回復，無待申請主管機
      關核准。至第2項所稱之經原所有權人證明為其原有者，
      乃行政程序申請所需之證明方法，不因之影響其實體上權
      利。
　　⒉239-1番地為訴外人即原告之被繼承人王才所有於23年（即
      日治時期昭和9年）8月1日因成為河川敷地而抹消其土地
      登記，嗣239-1番地浮覆後，經士林地政於91年9月18日以
      「臺北市士林社子島地區未登記之水道浮覆地之土地標示
      及地籍圖」公告，編定為671、739地號土地等情，為兩造
      所不爭執（見不爭執事項㈠、㈡），且475-8、477-3番地於
      浮覆後編定為105、106-5地號土地，業經認定如前，是原
      告據此主張系爭土地因浮覆而回復原狀乙節，即屬可採。
      參以671、739地號土地於96年12月17日，105、106-5地號
      土地於110年2月3日以第一次登記為原因登記為中華民國
      所有；及參加人抗辯：臺北市政府自79年間起即占用671
      、739地號土地施作堤防工程內容以察，益徵系爭土地在
      物理上確已浮覆，要無疑義，否則被告、參加人豈可據以
      申辦所有權登記，並由臺北市政府將部分土地作為堤防用
      地使用。是被告辯稱：系爭土地尚未浮覆云云，顯不足採
      。系爭土地既因浮覆而回復原狀，依上開說明，原所有權
      人之所有權即當然回復，無需經主管機關核准始生回復所
      有權之效力。原告為王才之繼承人，為被告所不爭執，於
      原告與王才之其他繼承人協議或訴請分割遺產前，依民法
      第1151條規定，各繼承人對於遺產全部應為公同共有，故
      原告主張其因繼承而公同共有系爭土地之所有權，即屬有
      據。被告辯以：原告未向主管機關證明系爭土地為其原有
      前，不當然回復所有權云云，即無可取。
　　⒊浮覆地指河川區域土地因河川變遷或因施設河防建造物，
      經公告劃出河川區域以外之土地，此觀河川管理辦法第6
      條第8款固有明文。惟河川管理辦法係為河川整治之規劃
      與施設、河防安全檢查與養護、河川防洪與搶險、河川區
      域之劃定與核定公告、使用管理及其他應遵行事項而制定
      發布，此觀水利法第78條之2及河川管理辦法第1條、第3
      條規定自明。而私有土地，是否因天然變遷成為湖澤或可
      通運之水道而所有權視為消滅，消滅後是否浮覆回復原狀
      而所有權回復等事項，攸關土地所有權之消滅與回復，顯
      非屬河川管理事項，自不應以是否經主管機關公告劃出河
      川區域以外為要件。況系爭土地因天然變遷成為水道之自
      然事實，致原所有權人之所有權視為消滅，則嗣後該土地
      是否浮覆而回復原狀，依客觀事實為認定，應屬明確而無
      無爭議。而系爭土地既係因物理上已浮覆而回復原狀，始
      由被告、參加人申辦登記為國有，已如前述，是被告援引
      與本件事實不同之最高行政法院庭長法官聯席會議決議，
      並辯以：系爭土地未經公告劃出河川區域範圍外，難認該
      當土地法第12條第2項之回復原狀云云，仍不足採。
　　⒋土地所有權，依民法第773條所規定，除法令有限制外，於
      其行使有利益之範圍內，及於土地之上下。而土地法所稱
      土地，謂水陸及天然富源，此觀土地法第1條規定自明，
      是土地不因流水覆蓋而喪失其本質。而河川區域之私有土
      地，為達成上開公共利益之規範目的，固然得加以必要之
      限制，但私有土地所有權人並不因此而喪失其所有權，此
      觀之水利法第83條第1項係規定尋常洪水位行水區域之土
      地，為防止水患，得限制其使用，其原為公有者，不得移
      轉為私有；其已為私有者，主管機關應視實際需要辦理徵
      收，未徵收者，為防止水患，並得限制其使用及其立法理
      由自明。故土地法第14條第1項規定，應解為：其原始為
      公有土地者，不許人民取得為私有土地，人民已依法取得
      所有權之土地，如與公有或公用不相妨害時，仍不妨許可
      私有，但如有妨害公共利益或與公用目的相衝突時，則應
      依法徵收變為公有土地，於徵收後，即不許再變為私有，
      於徵收前，僅得依水利法及相關法令，限制其使用，俾免
      與同條第2項規定發生規範上之衝突。是縱令系爭土地位
      於河川區域內，仍無礙於其得為私有土地所有權之客體，
      被告抗辯671 、739地號土地為堤防用地，屬土地法第14
      條第1項第3款之土地，不得為私有為由，辯稱原告不得訴
      請塗銷所有權登記云云，難以憑採。
　　⒌所有人對於妨害其所有權者，得請求除去之，民法第767條
      第1項中段定有明文。又各共有人對於第三人，得就共有
      物之全部為本於所有權之請求；但回復共有物之請求，僅
      得為共有人全體之利益為之，同法第821條定有明文。上
      開規定，於公同共有準用之，此觀同法第828條第2項規定
      自明。原告因繼承而公同共有系爭土地之所有權，系爭土
      地登記為中華民國所有，並各由被告、參加人擔任管理機
      關，自屬妨害原告就系爭土地公同共有之權利。從而，原
      告依民法第767條第1項中段、第828條第2項準用第821條
      規定，請求被告將系爭土地所有權登記予以塗銷，自有理
      由。
　㈣原告訴請塗銷105、106-5、671、739地號土地所有權登記，
    是否罹於消滅時效？
　　請求權，因15年間不行使而消滅，民法第125條本文定有明
    文。依司法院大法官釋字第107、164號解釋意旨，已登記不
    動產所有人之回復請求權或除去妨害請求權，依其性質，無
    民法第125條消滅時效規定之適用。所謂已登記之不動產，
    係指依我國法令所為之登記而言，是未依我國法令完成土地
    所有權人登記者，其物上請求權仍有15年消滅時效之適用。
    671、739地號土地於日治時期登記之所有人為王才，而原告
    尚未於光復後為所有權登記，其物上請求權固有15年消滅時
    效之適用。惟原告訴請塗銷者，為96年12月17日辦理之系爭
    所有權登記，應認自斯時起原告之所有權始遭妨害，迄至原
    告於110年8月27日提起本件訴訟（見本院卷一第12頁之收文
    章），尚未逾15年。是被告及參加人抗辯：671、739地號土
    地於79年間物理上浮覆時或91年10月8日辦理標示部登記完
    竣時，原告即得為請求，其遲至110年8月間始起訴請求，已
    罹於15年時效云云，顯非可採。至105、106-5地號土地於浮
    覆前為475-8、477-3地號土地，並曾依我國法令完成所有權
    登記，有土地登記簿在卷可憑（見本院卷一第118-121頁）
    ，揆諸前開說明，自無消滅時效規定之適用，被告抗辯原告
    就105、106-5地號土地訴請塗銷土地所有權登記，已罹於15
    年時效云云，亦非可採。
　㈤中華民國是否時效取得105、106-5、671、739地號土地所有
    權？
　　以所有之意思，20年間和平、公然、繼續占有他人未登記之
    不動產者，得請求登記為所有人；以所有之意思，10年間和
    平、公然、繼續占有他人未登記之不動產，而其占有之始為
    善意並無過失者，得請求登記為所有人，民法第769條、第7
    70條固有明文。然因時效而取得不動產所有權，須具備以所
    有之意思占有他人未登記之不動產為要件，是主張時效取得
    所有權者，須其主觀上有以所有之意思占有他人未登記之不
    動產之意思，始足當之。查系爭土地係以第一次登記為原因
    向士林地政辦理登記，業如前述，並非以時效取得所有權為
    登記原因，難認參加人自79年起，施作堤防使用迄今，係基
    於為中華民國所有之意思而占有671、739地號土地。故被告
    、參加人辯以：中華民國已依民法第769條、第770條規定時
    效取得系爭土地之所有權云云，仍無可取。
五、綜上所述，原告依民法第767條第1項中段、第828條第2項準
    用第821條規定，請求被告應將系爭土地所有權登記予以塗
    銷，為有理由，應予准許。
六、本件事證已臻明確，兩造其餘之攻擊或防禦方法及所用之證
    據，經本院斟酌後，認為均不足以影響本判決之結果，爰不
    逐一論列，附此敘明。
七、訴訟費用負擔依據：民事訴訟法第78條、第86條第1項本文
    。
中　　華　　民　　國　　110 　年　　11　　月　　30　　日
                  民事第二庭  法  官  蔡子琪
以上正本係照原本作成。
如對本判決上訴，應於判決送達後20日內向本院提出上訴狀，若
委任律師提起上訴者，應一併繳納上訴審裁判費，否則本院得不
命補正逕行駁回上訴。
中　　華　　民　　國　　110 　年　　11　　月　　30　　日
                              書記官  簡吟倫 
附表